最高法院刑事判決　　　　　　九十四年度台上字第三一一四號
　　上　 訴　 人　台灣高等法院檢察署檢察官
　　上訴人即被告　乙○○
　　　　　　　　　　　　　44.
　　　　　　　　　　　　　（另案在台灣台北監獄執行）
　　　　　　　　　丁○○
　　　　　　　　　　　　　新城.
　　　　　　　　　　　　　（另案在台灣台北監獄執行）
　　　　　　　　　丙○○
　　　　　　　　　　　　　29.
　　　　　　　　　甲○○
　　　　　　　　　　　　　寮1.
上列上訴人等因被告等殺人案件，不服台灣高等法院中華民國九
十四年二月二十三日第二審判決（九十三年度上重訴字第四四號
，起訴案號：台灣新竹地方法院檢察署九十二年度偵字第五０六
九號），提起上訴，本院判決如下：
    主  文
原判決撤銷，發回台灣高等法院。
    理  由
本件原判決認定上訴人即被告（下稱被告）乙○○、丁○○、丙
○○、甲○○有其事實欄所載之犯行，因而撤銷第一審關於此部
分之科刑判決，改判仍均依牽連犯從一重論處被告等四人共同殺
人罪刑（乙○○，累犯，與丁○○均判處無期徒刑，褫奪公權終
身；丙○○處有期徒刑十二年，甲○○處有期徒刑十年）。固非
無見。
惟查：(一)、原判決事實欄三、認定「……於乙○○、丁○○、丙
○○、甲○○與劉醇金均到場後，即在乙○○住處前大樹下一同
飲酒並商討解決債務事宜，然雙方因債務商談未果而起口角爭執
，並互有肢體拉扯，致乙○○與丁○○極度憤怒萌生殺機，而與
丙○○及甲○○四人商討由丙○○下手以用繩子勒劉醇金脖子之
方式而殺害劉醇金，……」等情；亦即認定本件係因商談債務而
起爭執，乙○○、丁○○始萌殺機，而與丙○○、甲○○商討決
議殺死被害人。原判決於理由欄二、(三)、並以依被告等四人於警
詢、偵查及於檢察官聲請羈押之供述，說明被告等四人均明知被
告丁○○計畫殺害被害人劉醇金，其等有犯意之聯絡。但綜觀原
判決理由欄之敘述，僅乙○○於偵查時曾供稱：「……劉醇金到
我家時，我們四人在我家後談如何解決債務的事情，談得不高興
，丁○○說劉醇金逼他逼得太急了，他想把劉醇金弄死，丁○○
找丙○○、我、甲○○一同把劉醇金幹掉，當時計畫是由丙○○
用繩子把劉醇金勒斃，但是丙○○一直沒有行動，……」（原判
決第九頁第十七行至第二十一行），而此與其於警詢供稱：「…
…我們有事先預謀要將劉醇金殺死，並事先選定棄屍地點，……
」，及於檢察官聲請羈押，第一審法院訊問時供述：「……十月
二日（案發當日）在我家黃提議要殺死劉醇金，丙○○及甲○○
應該都知道」（原判決第六行至第七行、第十頁倒數第五行至第
四行）云云，並不相符，且與丁○○於檢察官聲請羈押，第一審
法院訊問時供述：「……我們當天有想置劉於死地的念頭，等到
徐動手後，大家才開始行動」，丙○○供述：「……黃提議殺劉
，在他家提議的，在一兩星期前，我及徐在場，我當時不答應，
……當時沒有討論如何分工，但是徐尚未敲死者前，他有叫我拿
繩子勒死者，我說我不敢……」，甲○○於偵訊時供稱：「……
我知道有計劃要殺害劉醇金，但我以為他們是說說而已，因為我
不認識劉醇金」等語（原判決第十二頁第十二行至第十三行、第
十二頁第二十七行至第十三頁第一行、第十三頁第十二行至第十
四行），均未提及案發當日被告等四人有如何之共同謀議，亦有
不一。實情如何？此與認定被告等四人於案發當日是否經共同謀
議後，始進而實施殺人，與其等利益有重大關係，原判決未予究
明，復未於理由內就被告等四人之供述，詳為說明其取捨之理由
，有證據調查未盡及判決理由不備之違誤。(二)、原判決事實欄復
記載：「……因丙○○遲遲未能動手，而改由乙○○以其所有置
放於住處房間牆角之紅色水管鉗一支，朝坐在椅子上之劉醇金側
腦方向，由上而下敲打當時坐在椅子上之劉醇金後腦多下，被害
人即從椅子滑下臉部朝下倒臥於地上……，四人擔心劉醇金尚未
完全死亡，丁○○遂取出事先置放於乙○○房間抽屜內之上開改
造手槍及子彈，朝劉醇金之頭部右後頂部射擊一槍，……，其後
乙○○、丁○○、丙○○與甲○○四人遂合力將劉醇金移置乙○
○住處之鐵皮屋內空房間，嗣劉醇金因頭部遭槍擊並於抽搐後死
亡，乙○○等四人誤以為未死，由乙○○自家中取出繩子，並與
丙○○先各持繩子之一端，交叉用繩子勒住劉醇金脖子十餘秒，
再換由丁○○與甲○○各持繩子之一端，交叉用繩子勒住劉醇金
脖子十餘秒後……」等情。於理由欄二、(一)、說明國立臺灣大學
附設醫院吳木榮醫師解剖鑑定死因之結果，認為被害人身體的主
要傷害在頭部，共有四處裂傷和一處槍傷，頭部有四處裂傷：1.
右前額有一處裂傷，長三公分。2.左後頭部有一處裂傷，長四點
三公分。3.右後枕部上端有一處裂傷，長五點三公分。4.右後枕
部下端有一處裂傷，長三公分。以上四處均為生前傷，僅傷及頭
皮，未傷及顱骨，為皮肉傷。死者的死亡原因為頭部遭人以手槍
槍殺，造成顱腦部創傷後死亡，有台灣新竹地方法院檢察署解剖
報告書附卷。另經法務部法醫研究所鑑定結果，認「被害人劉醇
金脖子上留有痕跡，依案情及解剖結果綜合研判應在死亡後造成
，故在外觀及解剖結果均無可觀察之生前生活（出血）反應。一
般傷者在頭部受貫穿槍傷後極易在三、五分鐘內造成腦髓損傷及
腦死，隨即心臟、呼吸功能停止後，若再施予外力傷害如勒頸則
可達無外傷痕跡之程度」，有鑑定書可稽，被告四人以繩子勒住
被害人脖子時，被害人已因頭部受槍擊而死亡，其死亡非因被告
四人以繩子勒住被害人脖子所致，至無疑義等語（原判決第七頁
第十五行至第八頁第二十五行）。即原判決事實及上開理由均謂
被害人於經乙○○持小管鉗敲打後腦，及丁○○自頭部開一槍後
即已死亡，被告等四人誤以未死，再分別以繩子勒被害人脖子。
但原判決於理由欄二、(四)３又援引乙○○供稱：「我們勒死者的
時候，他看起來都沒有動，但是手還在抽搐」、「本來想他已經
死了要處理掉，就拿繩子把他綁起來，發現他還有抽搐，所以用
繩子勒住他的脖子，我們四個人都有動手勒」，丙○○供稱：「
用繩子勒他是要確定讓他斷氣，我跟黃勒三十秒，後來徐跟范又
去勒三十秒」，甲○○供稱：「我跟黃勒死者，他還有喘氣，後
來沒有勒住他脖子，勒住他嘴巴，是徐叫我去勒的，當時是要置
他於死地，後來看死者在喘氣，我就放手」云云為判決依據（原
判決第十七頁倒數第三行至第十八頁第十行），似又謂被害人於
為被告等四人勒脖子時，「還有抽搐」、「還有喘氣」而尚未死
亡，致事實理由，多有矛盾，又依上開法務部法醫研究所鑑定書
所載，被害人脖子上留有痕跡，依案情及解剖結果綜合研判應在
死亡後造成，並謂一般傷者頭部受貫穿槍傷後極易在三、五分鐘
內造成腦髓損傷及腦死，隨即心臟、呼吸功能停止後，若再施予
外力傷害如勒頸則可達無外傷痕跡之程度。如均無訛，則被害人
既係於死亡後始遭勒脖子，何以仍會留有痕跡？此疑點與判斷被
害人於遭被告等四人以繩子勒脖子時已否死亡？上開乙○○、丙
○○、甲○○所稱勒住被害人脖子時，被害人尚在抽動云云是否
屬實？至有關係，原審未予釐清，遽行判決，亦屬證據調查職責
未盡。又原判決理由說明被害人頭部受有上開四處裂傷，但未於
事實欄內予以記載，致其理由論述，失其依據，亦嫌疏略。(三)、
刑法第六十二條之所謂發覺，固非以有偵查犯罪權之機關或人員
確知其人犯罪無誤為必要，而於對其發生嫌疑時，即得謂為已發
覺，但此項對犯人之嫌疑，仍須有確切之根據得為合理之可疑者
，始足當之，若單純主觀上之懷疑，要不得謂已發生懷疑。原判
決於理由以證人即員警鄭朝成證稱：「別的小隊懷疑丁○○涉嫌
本案，我說我熟識丁○○，住在對面要去瞭解，若有的話，要規
勸他出面……我就過去找他，出面帶走他，……我就帶到分局，
在車上我規勸他後，他就承認」，而以顯見案發後警察機關已懷
疑丁○○涉嫌而策動其到案，其係犯罪事實被發覺後到案自白，
並非自首，自難依自首規定減刑（原判決第二十頁第一行至第八
行），即僅以本件案發後警察機關已懷疑丁○○涉嫌後，其始經
策動到案，認不符自首要件，但並未詳為說明如何得認警察機關
係屬有確切根據，得有合理懷疑之理由，非旦證據調查未盡抑且
判決理由不備。(四)、刑事訴訟法第二百七十九條第一項、第二百
七十六條第一項規定預料證人不能於審判期日到場，而受命法官
得於審判期日前行準備程序時訊問證人之例外情形，其所稱「預
料證人不能於審判期日到場」之原因，參酌同法第一百七十八條
第一項有關證人經合法傳喚，無正當理由不到場，方得科以罰鍰
並拘提之規定，基於同一法理，亦必有正當理由足以預料證人不
能於審判期日到場者始得為之。所謂正當理由，須有一定客觀事
實，可認其於審判期日不能到場並不違背證人義務，如因疾病、
交通阻絕或其他特殊事由等，方足當之，始符合集中審理制度之
立法本旨，不得僅以證人空泛陳稱：「審判期日不能到場」，或
由受命法官逕行泛詞諭知「預料該證人不能於審判期日到庭」，
即行訊問或詰問證人程序，為實質之證據調查，否則即屬違背法
令。本件依卷證資料，原審於九十三年八月十日由受命法官行準
備程序，竟逕行傳喚證人鄭朝成到場；且未查明該證人有無不能
於審判期日到場之正當理由，僅以鄭朝成陳稱無法到庭（原審卷
(一)第一五八頁），即為實質之訊問調查，並以鄭朝成之證言，採
為不利丁○○之論斷，自屬違法。以上，或為檢察官或為被告等
四人上訴意旨所指摘，或為本院得依職權調查之事項，應認原判
決關於殺人罪部分有撤銷發回更審之原因。原判決認乙○○、丙
○○、甲○○尚牽連犯修正前槍砲彈藥刀械管制條例第十一條第
四項未經許可持有其他可發射子彈具有殺傷力之手槍罪，及被告
等四人牽連犯刑法第二百四十七條第一項之遺棄屍體罪，基於審
判不可分之原則，應一併予以發回，附此說明。
據上論結，應依刑事訴訟法第三百九十七條、第四百零一條，判
決如主文。
中　　華　　民　　國　九十四　年　　六　　月　　九　　日
                      最高法院刑事第十二庭
                          審判長法官  謝　俊　雄
                                法官  陳　世　雄
                                法官  蘇　振　堂
                                法官  吳　信　銘
                                法官  徐　文　亮
      本件正本證明與原本無異
                                      書  記  官
中　　華　　民　　國　九十四　年　　六　　月　 十五 　日
                                                      Ｑ
